【裁判字號】    99,訴,270
【裁判日期】    990531
【裁判案由】    塗銷所有權移轉登記
【裁判全文】
臺灣板橋地方法院民事判決               99年度訴字第270號
原      告  乙○○
訴訟代理人  沈明欣律師
被      告  甲○○
訴訟代理人  陳雅萍律師
上列當事人間請求塗銷所有權移轉登記事件，本院於中華民國99
年5 月6日言詞辯論終結，判決如下：
    主    文
原告之訴駁回。
訴訟費用由原告負擔
    事實及理由
一、原告起訴主張：
  (一)原告所有之坐落臺北縣板橋市○○段46地號土地暨其上門牌
    號碼臺北縣板橋市○○路127 巷14之2號 房屋（下稱系爭不
    動產），於民國66年間即將系爭不動產出租予第三人。嗣於
    73年間原告欲返回中南部居住，遂將系爭不動產之所有權狀
    、印鑑章交由訴外人即原告之二姐丙○○保管，並由丙○○
    代為處理系爭不動產出租及收取租金之事宜。詎料丙○○竟
    利用保管原告上開文件之際，於74年8 月間與其女兒即本件
    被告共謀，向原告謊稱出租系爭不動產需用到原告之印鑑證
    明，待騙得印鑑證明後，持印鑑證明及上開保管文件，以買
    賣為原因向板橋市地政事務所辦理所有權移轉登記予被告名
    下，原告直至甫近調閱系爭不動產之登記謄本，始知上開移
    轉情事。
  (二)系爭不動產前揭移轉登記原因既未得原告本人之同意下所為
    ，而係丙○○擅自盜用原告證件所為之無權處分行為。是以
    ，依據民法第118 條第1 項之規定，原告仍係系爭不動產之
    所有權人，從而原告依據民法第767 條物上請求權之法律關
    係提起本件訴訟，並聲明被告應將系爭不動產，由臺北縣板
    橋市地政事務所於74年6 月15日以買賣為登記原因所為之所
    有權移轉登記予以塗銷。
二、被告則以：
  (一)原告多次向被告之母親丙○○（原名：蔡月桃）借款，經多
    次催討未獲清償。而原告於70年間，名下有坐落臺北市○○
    路25號5 樓及其上之基地、本件系爭不動產兩間房地，均向
    銀行借有貸款，惟嗣無力償還，遂於74年間與丙○○商議，
    將上開臺北市○○路及系爭不動產兩房地均出售予被告母親
    ，買賣價金則以其積欠丙○○之欠款抵充，及出款償還上開
    二間不動產擔保之銀行貸款方式給付，經達成合意後，原告
    即與丙○○著手辦理所有權移轉登記及貸款償還事宜，並以
    被告及被告胞弟鄧豐毅名義各買一間房屋，然因斯時被告胞
    弟年紀尚幼，故先將系爭不動產過戶與被告。而坐落臺北市
    ○○路房地僅先辦理交屋，約定待丙○○償清銀行貸款後，
    先由丙○○於其上辦理抵押權以資擔保，被告之胞弟長大後
    再辦理過戶。
  (二)原告嗣即提供相關文件及配合用印將系爭不動產所有權移轉
    於原告。嗣丙○○償清銀行貸款後，即塗銷銀行上開兩不動
    產上之抵押權，原告再將坐落臺北市○○路不動產上設定抵
    押權於丙○○，並將上開不動產權狀交付給予丙○○。嗣於
    92年間原告經丙○○請求，並提供相關過戶所需文件（含印
    鑑證明），將上開臺北市○○路房地移轉登記予被告胞弟，
    原告對兩房地之出售並無異議，竟於系爭產權移轉登記之25
    年後虛構案件始末提起本件訴訟，被告實感詫異等語資為抗
    辯，並聲明如主文第1項所示。
三、兩造不爭執之事項：
  (一)系爭不動產於73年5 月21日因擔保原告與訴外人丁○○向臺
    灣土地銀行之借款設定最高限額新臺幣（下同）90萬元之抵
    押權予臺灣土地銀行，嗣於74年8 月5 日以買賣為由移轉登
    記與被告，而該抵押權於同年11月5 日因清償而塗銷。
  (二)原告與被告之母親丙○○為姊妹關係、丁○○則與原告曾有
    婚姻關係。
  (三)原告與丁○○於73年間以系爭土地向臺灣土地銀行貸款及74
    年間因清償貸款而塗銷抵押權設定之等相關資料，經本院向
    該銀行函調，該銀行以逾越文件保管期限銷毀而無法提供。
四、兩造之爭點厥為，系爭不動產移轉登記是否係丙○○與被告
    未經原告同意下盜用原告之所有權狀、印鑑章及印鑑證明而
    成？即系爭不動產於74年8 月5 日移轉系爭房地之所有權登
    記予被告是否有效成立？茲分述如下：
  (一)按當事人主張有利於己之事實者，就其事實有舉證之責任，
    民事訴訟法第277 條定有明文；又民事訴訟如係由原告主張
    權利者，應先由原告負舉證之責，若原告先不能舉證，以證
    實自己主張之事實為真實，則被告就其抗辯事實即令不能舉
    證，或其所舉證據尚有疵累，亦應駁回原告之請求，最高法
    院著有17年上字第917 號判例可資參照。本件原告主張將所
    有權狀、印鑑章及印鑑證明交由丙○○及被告保管，系爭房
    地竟遭丙○○及被告盜用所有權狀、印鑑章及印鑑證明等資
    料使地政人員辦理過戶，導致原告所有系爭房地竟在不知情
    之情形下逕移轉於被告名下，其所有權移轉登記原因自始無
    效，被告應塗銷系爭房地移轉登記等情，業經被告所否認，
    參酌上開說明，此有利於原告之事實，自應由原告負舉證責
    任。
  (二)經查：原告確實積欠被告母親丙○○近百萬欠款，且因經濟
    狀況不佳有意以房地抵債等情，業據證人即原告之胞妹蔡佳
    臻於臺灣臺北地方法院99年度訴字第304 號言詞辯論程序中
    到庭證稱：「（問：你是否有聽過四姐( 即原告) 因為積欠
    二姐( 即被告母親) 錢，還有繳不出銀行貸款利息，所以把
    台北系爭房子過戶給二姐或小孩抵債？）我沒有聽過銀行利
    息繳不出來，但是四姐有跟二姐借錢，飼料的錢繳不出來，
    大概五萬、十萬跟她調錢。他們有在談說房子值多少錢怎麼
    弄。（問：你是否知道四姐跟二姐調錢的數字？）約一百萬
    上下。（問：這一百萬有還嗎? ）沒有，因為我知道我四姐
    的經濟狀況一直不好，所以沒有還錢給我二姐」等語以觀，
    有該案之言詞辯論筆錄在卷可稽（見本院99年度訴字第270
    號卷第67-69 頁），核與被告所辯大致相符。
  (三)再者，被告抗辯前由原告所有門牌號碼為臺北市○○路25號
    5 樓及系爭不動產，兩間房屋及基地均由臺灣土地銀行設有
    抵押權，後於74年11月5 日均因清償而塗銷，並將臺北市○
    ○路不動產上設定抵押權於丙○○等情，復有臺北市中正區
    建築改良物登記簿在卷可參（見同上卷第72-74 頁），本院
    復審酌前揭證人之證述，足徵系爭不動產之移轉其屬有償行
    為。是以，被告前揭所辯，應屬足取。
  (四)原告雖另主張系爭不動產於70年間即由其出租予第三人，每
    月租金7,000 元故其有收入，無須向被告借款。又原告主張
    因移居中南部，因而有委託丙○○出租之需求，故將系爭不
    動產之所有權狀、印鑑章及印鑑證明交付丙○○等情。惟有
    收入者向他人借款亦屬常見，實難據以為有利於原告之認定
    。再者，原告主張委託他人出租自己所有之不動產已有二十
    餘年，豈有未向受託人結算收取租金，且對其所有之不動產
    狀況未加聞問之理。是以，原告前揭主張，均與常情有違，
    且對於有利於己之事實，迄今並未提出積極證據以實其說，
    故其前揭主張並不足採。
五、綜上所述，被告取得系爭房不動產之物權行為及移轉登記為
    有效，原告已失其所有權人地位。而原告對於有利於己之事
    實，迄今並未提出任何積極證據以實其說。從而，原告依民
    法第767 條物上請求權規定，請求被告應將系爭不動產，由
    臺北縣板橋市地政事務所於74年6 月15日以買賣為登記原因
    所為之所有權移轉登記予以塗銷，為無理由，應予駁回。
六、本件事實已臻明確，兩造其餘之陳述或答辯均無礙於上開審
    認，本院自無庸逐一論述，附此敘明。
七、訴訟費用負擔之依據：民事訴訟法第78條。
中    華    民    國    99    年    5    月    31    日
                  民事第二庭    法  官  吳振富
以上正本係照原本作成
如對本判決上訴，須於判決送達後20日內向本院提出上訴狀
中    華    民    國    99    年    5    月    31    日
                                書記官  李宏明

司法院資訊處製作；財團法人民間司法改革基金會備份。
